臺灣高等法院民事判決
110年度上易字第218號
上  訴  人  何美華  

被  上訴人  王玟萱  
            曾嘉維  


            劉淑瓊  
上列當事人間請求損害賠償事件，上訴人對於中華民國109年12
月21日臺灣臺北地方法院109年度訴字第6413號第一審判決提起
一部上訴，本院於110年7月28日言詞辯論終結，判決如下：
    主      文
原判決關於駁回上訴人後開第二項之訴，及其假執行之聲請，暨
該訴訟費用分廢棄。
被上訴人王玟萱、曾嘉維，或被上訴人王玟萱、劉淑瓊應再連帶
給付上訴人新臺幣叁拾萬元，及自民國一０九年十月十日起，至
清償日止，按年息百分之五計算之利息。
前項任一被上訴人履行給付時，其他被上訴人於該給付範圍內，
同免責任。
廢棄改判部分第一、二審訴訟費用，由被上訴人連帶負擔。
    事實及理由
一、被上訴人經合法通知未於言詞辯論期日到場，核無民事訴訟
    法第386條各款情形，上訴人聲請為一造辯論判決，核無不
    合，應予准許。又於第二審為訴之變更或追加，非經他造同
    意不得為之，但擴張或減縮應受判決事項之聲明者，不在此
    限。民事訴訟法第446條第1項但書、第255條第1項第3款定
    有明文。上訴人之上訴聲明為被上訴人王玟萱、曾嘉維，或
    被上訴人王玟萱、劉淑瓊應再連帶給付上訴人新臺幣（下同
    ）10萬元，及自民國109年10月10日起至清償日止，按年息5
    %計算之利息，前項所命給付，如其中任一被上訴人履行給
    付時，其他人於給付範圍內，同免責任。嗣擴張聲明請求被
    上訴人應連帶給付之金額提高為30萬元本息（見本院卷第50
    、64頁），核其請求係基於同一基礎事實，與前揭法律規定
    相符，應予准許。
二、上訴人主張：伊於108年6月12日上午11時5分許，在臺北市
    中華路一段與桂林路之路口，於綠燈時，騎自行車行經斑馬
    線通過之際，遭被上訴人王玟萱所駕車號0000-00自小客車
    （下稱系爭車輛）撞傷（下稱系爭事故），受有第一腰椎壓
    迫性骨折、頸椎間盤膨出、頸椎滑脫、下背、左側肋骨及骨
    盆挫傷，右手及左側小腿挫擦傷，左膝蓋、左大腿及右側小
    腿挫傷瘀腫（下稱系爭傷害），伊因系爭事故受有醫療費用
    15萬元、看護費用13萬6,000元、勞動力減損31萬5,000元、
    精神慰撫金49萬9,000元等損害。王玟萱係無照駕駛，且未
    注意有無人、車通過斑馬線，並應禮讓直行之人、車優先通
    行等，於系爭事故後在急診間自述因恐號誌變燈，故未放慢
    車速，是王玟萱顯有搶快且未注意車前狀況、保持安全距離
    等過失，被上訴人曾嘉維為系爭車輛之車主，於刑事偵查中
    表示係伊請王玟萱將系爭車輛開回家，然王玟萱方滿18歲，
    其未查證王玟萱有無駕照即將車輛供王玟萱使用，應負連帶
    賠償責任。被上訴人劉淑瓊為王玟萱之法定代理人，亦應負
    擔連帶賠償責任。爰依民法第184條第1項、第2項、第185條
    、第187條及第195條第1項規定，請求被上訴人連帶賠償等
    語，聲明：被上訴人應連帶給付上訴人110萬元，及自起訴
    狀繕本送達被上訴人翌日起至清償日止，按年息百分之5計
    算之利息。原審判決王玟萱、曾嘉維應連帶給付上訴人9萬6
    ,847元，或王玟萱、劉淑瓊應連帶給付上訴人9萬6,847元（
    原判決主文誤載為19萬6,847元），及均自109年10月10日起
    至清償日止，按年息5%計算之利息；前二項所命給付，如其
    中任一被上訴人已履行給付時，其他人於該給付範圍內，同
    免責任（原判決主文漏載原告其餘之訴駁回）。上訴人就其
    敗訴部分不服，提起一部上訴，嗣擴張請求，上訴聲明：㈠
    原判決駁回上訴人後開第2項之訴部分廢棄。㈡王玟萱、曾嘉
    維，或王玟萱、劉淑瓊應再連帶給付上訴人30萬元，及自10
    9年10月10日起至清償日止，按年息5%計算之利息；前項所
    命給付，如其中任一被上訴人履行給付時，其他人於該給付
    範圍內，同免責任（上訴人就其餘敗訴部分，未聲明不服）
    。
三、被上訴人經合法通知，未於言詞辯論期日到場，亦未提出書
    狀作何聲明或陳述。
四、按因故意或過失，不法侵害他人之權利者，負損害賠償責任
    。故意以背於善良風俗之方法，加損害於他人者亦同。違反
    保護他人之法律，致生損害於他人者，負賠償責任。但能證
    明其行為無過失者，不在此限。民法第184條定有明文。經
    查：
　㈠上訴人主張王玟萱於前開時、地，無照駕駛自小客車，復疏
    未注意車前狀況，與伊發生系爭事故，伊因此受有系爭傷害
    等情，有臺北市政府警察局交通警察大隊109年6月29日函附
    道路交通事故調查報告表、數位照片、臺北市立聯合醫院和
    平院區（下稱和平醫院）108年6月19日、9月3日、11月13日
    診斷證明書等可稽（見北司調卷第13至17、53至79頁），王
    玟萱已於相當時期受合法通知，於言詞辯論期日不到場，復
    未提出答辯書狀爭執，依民事訴訟法第280條第3項前段準用
    同條第1項前段規定，視同自認，故上訴人上開主張為可採
    。王玟萱既有上開過失傷害上訴人之侵權行為，依前開法律
    規定，應就上訴人所受損害負賠償責任。
  ㈡不法侵害他人之身體或健康者，對於被害人因此喪失或減少
    勞動能力或增加生活上之需要時，應負損害賠償責任。不法
    侵害他人之身體或健康者，被害人雖非財產上之損害，亦得
    請求賠償相當之金額，民法第193條第1項、第195條第1項前
    段亦有明文。上訴人主張除原審判命給付金額外，伊因系爭
    事故減少勞動能力，不因伊為家庭主婦，無不能工作期間之
    薪資損害，且伊因傷僱用他人增加生活支出9萬元，原判決
    判給之精神慰撫金亦過低，另王玟萱係無照又搶快行駛，伊
    並無過失，故伊請求被上訴人應再給付30萬元云云；茲就上
    訴人之主張，是否有據，分敘如下：
　⑴喪失及減少勞動能力所受損害31萬5,000元：因上訴人並未提
    出任何證據，可證其勞動能力有喪失或減損，並致其每月5
    萬多元收入、6個月共31萬5,000元之損失，故此部分主張，
    尚難採信。
　⑵增加生活上支出9萬元：上訴人稱伊為家庭主婦操持家務，因
    系爭傷害需使用背架6個月，不宜彎腰提重物與從事勞力工
    作，自108年6月12日系爭事故後，持續就醫、復健，無法從
    事家庭生活勞務，僱請他人協助整理家務，持續半年。衡以
    從事家務、育兒等家庭內勞務活動，亦屬勞動力生產所不可
    或缺之手段，應屬有價，此非不能以金錢評價，應獲得適當
    之報酬；參酌上訴人自108年6月12日起至同年12月11日止，
    共6個月期間，持續就醫、復建，有108年6月19日診斷證明
    書可參（見北司調卷第13頁）。上訴人主張上開期間，因無
    法從事家庭勞務活動，需由他人代勞，僱他人代勞，以2天1
    次，每次1,000元，每月約1萬5,000元計，6個月共約9萬元
    （15,000元x6=90,000元），應屬可採。
　⑶精神慰撫金共34萬5,000元：按慰藉金之賠償須以人格權遭遇
    侵害，使精神上受有痛苦為必要，其核給之標準固與財產上
    損害之計算不同，然非不可斟酌雙方身分資力與加害程度，
    及其他各種情形核定相當之數額（最高法院51年台上字第22
    3號判決先例參照）。上訴人因系爭傷害，歷經住院、多次
    回診治療、復健，遺存部分疼痛及輕度限制，造成生活不便
    ，其精神上受有相當痛苦，應可認定，故其請求非財產上之
    損害賠償，應屬有據。爰斟酌兩造之身分、地位、經濟狀況
    （見北司調卷第31至41頁及另附之當事人個人資料限閱卷）
    及上訴人所受傷害之程度，與系爭事故發生日時王玟萱之過
    失行為情節等綜合判斷，認上訴人請求精神慰撫金共34萬5,
    000元（見本院卷第132頁），尚屬過高，應以25萬元為合理
    ，逾此數額之請求，則無理由，應予駁回。
　⑷按損害之發生或擴大，被害人與有過失者，法院得減輕賠償
    金額，或免除之，固為民法第217條第1項所明定，惟被害人
    如無過失，即無上開法律規定之適用。系爭事故之發生，係
    王玟萱駕駛系爭車輛沿臺北市桂林路由西向東行駛至臺北市
    中華路1段與愛國西路與桂林路口向左轉時，前車頭與沿北
    側行人穿越道東向西行駛之上訴人腳踏自行車左側車身撞及
    而肇事等情，有道路交通事故初步分析研判表可稽（見北司
    調卷第55頁），而監視器畫面僅拍攝到上訴人騎乘腳踏自行
    車由人行道，騎乘在行人穿越道上，並未拍攝到碰撞畫面，
    審酌前開各情，系爭事故之發生乃王玟萱無照駕駛系爭車輛
    ，未注意車前狀況，隨時採取必要之安全措施，又未禮讓行
    人與自行車先行，為肇事原因，上訴人並無疏未注意之情事
    ，則上訴人主張其對系爭事故之發生並無過失，應屬可採。
    上訴人既無過失，自無上開過失相抵減免責任之適用。
　⑸原審就上訴人請求之醫藥費7萬9,151元、看護費13萬6,000元
    、精神慰撫金4萬5,000元，共26萬0,151元，並按與有過失
    責任比例減輕20%後為20萬8,121元（元以下四捨五入），扣
    減上訴人已領保險給付11萬1,274元後，判命被上訴人不真
    正連帶賠償9萬6,847元，就此部分兩造均未上訴而告確定。
    然本院認上訴人得請求精神慰撫金為25萬元，扣除原審已判
    准之3萬6,000元（即4萬5,000元×80%＝3萬6,000元）後為21
    萬4,000元，加計其得請求之增加生活支出9萬元，上訴人得
    再請求之賠償金額為30萬4,000元（即21萬4,000元＋9萬元＝3
    0萬4,000元），因上訴人僅請求其中之30萬元，未逾上開應
    准許之範圍，故應准許之。
　㈢數人共同不法侵害他人之權利者，負損害賠償責任；不能知
    其中孰為加害人者亦同。造意人及幫助人，視為共同行為人
    。民法第185條定有明文。又汽車所有人允許未領有駕駛執
    照之違規駕駛人駕駛其汽車者，除依同條第一項規定之處以
    罰鍰外，並記該汽車違規紀錄一次。但如其已善盡查證駕駛
    人駕駛執照資格之注意，或縱加以相當注意而仍不免發生違
    規者，不在此限，為道路交通管理處罰條例第21條第1項第1
    款、第5項所規定。上訴人明知加害人張某未領有駕駛執照
    ，仍將該小客車交其駕駛，顯違道路交通管理處罰條例第21
    條第1項第1款、第28條之規定，亦即違反保護他人之法律，
    應推定其有過失（最高法院67年台上字第2111號判決先例參
    照）。王玟萱於系爭事故當時，並無駕駛執照，業如前述；
    而曾嘉維為系爭車輛之所有人，於本案刑事偵查過程中以證
    人身分證稱：有將系爭車輛借予王玟萱使用，然未知王玟萱
    年紀或有無駕照等語，有臺灣臺北地方檢察署108年度偵字
    第29043號不起訴處分書可參（見北司調卷第22頁），曾嘉
    維將系爭車輛出借王玟萱使用，卻未詢問王玟萱年紀或有無
    駕照之情形，僅知王玟萱會開車，顯未善盡查證駕駛人駕駛
    執照資格之注意義務，依前揭說明，應推定曾嘉維有過失，
    並應與王玟萱負擔侵權行為之連帶賠償責任。
　㈣按無行為能力人或限制行為能力人，不法侵害他人之權利者
    ，以行為時有識別能力為限，與其法定代理人連帶負損害賠
    償責任。行為時無識別能力者，由其法定代理人負損害賠償
    責任。前項情形，法定代理人如其監督並未疏懈，或縱加以
    相當之監督，而仍不免發生損害者，不負賠償責任，民法第
    187條第1項、第2項均有明定。查王玟萱係89年7月出生，有
    戶籍謄本可查（見北司調卷第145頁），於系爭事故時，未
    年滿20歲，屬限制行為能力人，核其行為時顯然智慮健全，
    有正常之是非判斷與行為控制能力，具充分之識別能力，其
    法定代理人劉淑瓊並未舉證監督王玟萱並未疏懈，或縱加以
    相當之監督，而仍不免發生損害，則上訴人主張依民法第18
    7條第1項規定，就其所受財產上及非財產上之損害，請求劉
    淑瓊與王玟萱負連帶賠償責任，亦屬可採。
  ㈤連帶債務係指數人負同一債務，明示對於債權人各負全部給
    付之責任者，為連帶債務。無前項之明示時，連帶債務之成
    立，以法律有規定者為限，民法第272條定有明文。所謂不
    真正連帶債務係指數債務人具有同一目的，本於各別之發生
    原因，對債權人各負全部給付之義務，因債務人中一人為給
    付，他債務人即同免其責任之債務。不真正連帶債務之發生
    原因，係因相關之法律關係偶然競合所致，與連帶債務係基
    於同一法律關係所生者性質不同。依上說明，曾嘉維固應依
    民法第185條第1項前段規定與王玟萱負連帶賠償責任，劉淑
    瓊亦應依民法第187條第1項規定規定與王玟萱負連帶賠償責
    任，然此為本於個別之發生原因偶然具同一之給付目的之債
    務，依上說明，應為不真正連帶債務關係，故被上訴人之其
    中一人為給付者，他人即應同免其責任。
五、按給付無確定期限者，債務人於債權人得請求給付時，經其
    催告而未為給付，自受催告時起，負遲延責任。其經債權人
    起訴而送達訴狀，或依督促程序送達支付命令，或為其他相
    類之行為者，與催告有同一之效力；遲延之債務，以支付金
    錢為標的者，債權人得請求依法定利率計算之遲延利息；應
    付利息之債務，其利率未經約定，亦無法律可據者，週年利
    率為5%，民法第229條第2項、第233條第1項前段及第203條
    定有明文。上訴人依侵權行為法律關係請求，係無確定期限
    、無從另為約定利率之債務，上訴人自得依上開規定請求自
    起訴狀繕本送達被上訴人之翌日即109年10月10日起（見原
    審卷第31至37頁）至清償日止，按年息5%計算之利息。
六、綜上所述，上訴人依民法侵權行為之法律關係，請求王玟萱
    、曾嘉維應再連帶給付上訴人30萬元，或王玟萱、劉淑瓊應
    再連帶給付上訴人30萬元，及自109年10月10日起至清償日
    止，按年息5%計算之利息，前項所命給付，如其中任一被上
    訴人履行給付時，其他被上訴人於該給付範圍內，同免責任
    ，為有理由。原審僅判命被上訴人應連帶給付9萬6,847元（
    即醫藥費79,151、看護費136,000元、慰撫金45,000元×80%
    過失比例＝208,121元－強制責任險給付111,274元＝96,847元
    ，其中判命王玟萱、劉淑瓊連帶給付19萬6.847元，應屬有
    誤），就其餘應准許之30萬元本息，未予准許（原審就此部
    分漏未判決原告其餘之訴駁回），尚有未洽，上訴意旨指摘
    原判決此部分不當，求予廢棄改判，為有理由，爰由本院廢
    棄此部分，並改判如主文第2、3項所示。
七、本件事證已臻明確，兩造其餘之攻擊或防禦方法及所用之證
    據，經本院斟酌後，認均不足以影響本判決之結果，爰不逐
    一論列，附此敘明。
八、據上論結，本件上訴為有理由，依民事訴訟法第463條、第3
    85條第1項前段、第450條、第78條、第85條第2項，判決如
    主文。
中　　華　　民　　國　　110 　年　　8 　　月　　18　　日
                  民事第十九庭  
                      審判長法  官  魏麗娟
                            法  官  陳慧萍
                            法  官  潘進柳
　　　　　　　　　　　　　　
正本係照原本作成。
不得上訴。
中　　華　　民　　國　　110 　年　　8 　　月　　19　　日

  　　　　　　　　　　　　　書記官  廖婷璇